【裁判字號】    90,訴,196
【裁判日期】    901025
【裁判案由】    給付工程款
【裁判全文】
臺灣臺中地方法院民事判決  九十年度訴字第一九六號
    原      告  中國力霸股份有限公司
    法定代理人  甲○○○
    訴訟代理人  丙○○
    被      告  上源營造股份有限公司
    法定代理人  乙○○
    訴訟代理人  丁○○
右當事人間請求給付工程款事件，本院判決如左：
    主    文
被告應給付原告新台幣捌拾玖萬仟捌佰柒拾捌元，及自民國九十年二月二十三日起
至清償日止，按週年利率百分之五計算之利息。
原告其餘之訴駁回。
訴訟費用由被告負擔百分之九十九，餘由原告負擔。
    事    實
甲、原告方面：
  一、聲明：被告應給付原告新台幣（下同）九十萬三千四百五十六元，及自起訴狀
      繕本送達翌日（民國九十年二月二十三日）起至清償日止，按週年利率百分之
      五計算之利息。
  二、陳述：
    (一)原告於八十六年八月間起與被告簽訂工程合約，陸續承攬被告承包「彰化市陽
      明國中運動場地下停車場新建工程」、「裕隆汽車員工宿舍」、「台糖光彩豪
      門」等三項工程之鋁門窗工程，工程總價為九百三十六萬零九百五十四元，原
      告已依約施作工程，並陸續於八十八年三月底完工。惟就「彰化市陽明國中運
      動場地下停車場新建工程」部分，被告尚有一萬四千九百八十六元未付；「裕
      隆汽車員工宿舍」工程部分，保固已期滿，被告尚有三萬元之工程保固金未付
      ；「台糖光彩豪門」工程部分，原合約金額為六百萬，施工期間並追加工程，
      其金額為十一萬五千三百六十三元，合計總金額為六百十一萬五千三百六十三
      元，而原告已請領五百二十五萬六千八百九十三元，被告尚有八十五萬八千四
      百七十元未付，三項工程合計九十萬三千四百五十六元，屢經催討，被告均置
      之不理，茲依兩造簽訂之契約請求被告給付上開金額，並自起訴狀繕本送達翌
      日即九十年二月二十三日起至清償日止，按週年利率百分之五計算之利息。
    (二)對被告抗辯之陳述：
      1.就「彰化市陽明國中運動場地下停車場新建工程」部分，原告否認被告有代
        付外勞費用二千五百二十元，及定期限催告修補之通知，故其支付訴外人宏
        穎公司防水工程費用四千七百六十二元亦屬不實。
      2.「台糖光彩豪門」工程追加部分，其材料均已進場，且經被告公司之職員即
        訴外人張超舜、王一經、陳文察簽收使用，被告既不爭執其真正，衡情鋁門
        窗既已送至工地，應已施作完畢，被告空言否認施作，不足採信。
      3.被告提出之估驗單明細表、廠商保留款明細表、廠商代收支明細表及廠商請
        款明細表均係其內部會計作帳所用之報表，且僅係依據原合約金額作成，卻
        未包括雙方同意追加之工程金額，其內容顯有不實。且該報表既未詳載原告
        施作之工程有何瑕疵，亦未能證明有可歸責於原告之事由，其擅自扣減應支
        付原告之工程款，實屬無理，且縱令原告施工有瑕疵，被告仍須定相當期限
        請求原告修補，若原告未於期限內修繕或拒絕修繕，被告始得另行僱工修繕
        ，並向原告請求修補費用，今被告既未通知原告修繕，其要求原告負擔相關
        費用，自無根據。
      4.又被告抗辯其代原告清理垃圾，故從應支付原告之工程款扣除相關費用，然
        該項清理費用之發生，係以原告製造垃圾之存在為前提，今被告並未證明是
        否有垃圾之存在，即片面自行請求原告負擔清理垃圾之費用，亦無理由。
  三、證據：提出工程合約書影本三件、工程追加同意書影本一件、台糖春安段鋁窗
      明細表影本一件、門窗工程申請追加同意書影本七件、發貨單影本十五件、存
      證信函暨明細影本一件，並聲請訊問證人吳尚民。
乙、被告未於最後言詞辯論期日到場，據其前言詞辯論所為之聲明及陳述略稱：
  一、聲明：駁回原告之訴，如受不利判決，願供擔保，請准宣告免為假執行。
  二、陳述：
    (一)原告承攬「彰化市陽明國中運動場地下停車場新建工程」部分，被告於八十七
      年十二月十五日代原告支付外勞費用二千五百二十元，另因原告就門窗防水工
      程（即矽力康）未能於被告所定相當期限內完成修補工作，被告乃自行委請訴
      外人宏穎公司完成防水工程之修補，並於八十八年五月十五日支付訴外人宏穎
      公司防水工程費用四千七百六十二元，準此，依民法第三百三十四條、第四百
      九十三條第二項規定，被告自得就前揭款項主張與原告承攬工程請求款互為抵
      銷，是原告就此部分所得請求工程款僅剩七千七百零四元。
    (二)原告承攬「裕隆汽車員工宿舍」工程部分，此部分工程款原告已全部請領，僅
      剩三萬元之工程保固金。
    (三)原告承攬「台糖光彩豪門」工程部分，原告至八十八年八月底共請領工程款為
      五百三十二萬八千四百七十八元，而非原告主張僅請領五百二十五萬六千八百
      九十三元，且工程施工期間，被告代原告給付之款項共六萬六千六百五十七元
      ，是原告就此部分所得請求工程款僅剩五十七萬三千九百九十九元。再者，依
      工程合約第八條就工程變更約定為「工程進行中，甲方（即被告）如須變更設
      計或增減工程數量，乙方（即原告）需完全配合遵照辦理，對於增減之價款，
      應依本合約所定單價計算加減帳，並將書面資料附在原合約內，．．．經甲方
      驗收後，依本合約單價計算，．．．」，是倘若此部分工程確有追加施工之情
      事，依照前揭約定，必有追加施工同意書附於原合約內，且須經被告驗收合格
      後，原告始能請領追加工程款甚明，然遍觀此部分工程合約內並無任何追加施
      工同意書附卷，且被告及業主（即台糖公司）就所謂「同意追加施工」部分，
      亦從未辦理驗收程序，準此，原告提出門窗工程追加同意書，主張追加施工，
      乃非真實。
  三、證據：提出估驗單明細表一件、廠商保留款明細表二件、廠商代收支明細表一
      件、廠商請款明細表二件、完工證明書一件及工程估驗請款單影本五件。
    理    由
一、本件原告起訴時原係請求被告給付報酬九十二萬四千七百七十二元及法定遲延利
    息，嗣於訴狀送達後之九十年十月十一日言詞辯論時，原告當場以言詞減縮其聲
    明為請求被告給付報酬九十萬三千四百五十六元及法定遲延利息，核為減縮應受
    判決事項之聲明，合於民事訴訟法第二百五十五條第一項第三款之規定，應予准
    許，合先敘明。
二、被告經合法通知，未於最後言詞辯論期日到場，核無民事訴訟法第三百八十六條
    各款所列情形，爰依原告之聲請，由其一造辯論而為判決。
三、本件原告主張於八十六年八月間起陸續承攬被告承包「彰化市陽明國中運動場地
    下停車場新建工程」、「裕隆汽車員工宿舍」、「台糖光彩豪門」等工程之鋁門
    窗工程，工程總價為九百三十六萬零九百五十四元，原告已依約施作工程，並陸
    續於八十八年三月底完工，而被告就「彰化市陽明國中運動場地下停車場新建工
    程」尚有一萬四千九百八十六元未付；「裕隆汽車員工宿舍」工程，尚有三萬元
    之工程保固金未付；「台糖光彩豪門」工程，加追加工程金額十一萬五千三百六
    十三元，尚有八十五萬八千四百七十元未付，因本於承攬契約之法律關係，求為
    命被告給付九十萬三千四百五十六元，並自起訴狀繕本送達翌日即九十年二月二
    十三日起至清償日止，按週年利率百分之五計算之利息之判決。
四、被告則以就「彰化市陽明國中運動場地下停車場新建工程」部分，被告曾代原告
    支付外勞費用二千五百二十元，及防水工程修補費用四千七百六十二元，故主張
    抵銷；就「台糖光彩豪門」工程部分，原告已請領工程款為五百三十二萬八千四
    百七十八元，而施工期間被告代原告給付之款項共六萬六千六百五十七元，被告
    亦主張抵銷，另否認追加工程並已施工完成等語，資為抗辯。
五、查原告主張於八十六年八月間起與被告簽訂工程合約，陸續承攬被告承包「彰化
    市陽明國中運動場地下停車場新建工程」、「裕隆汽車員工宿舍」、「台糖光彩
    豪門」等三項工程之鋁門窗工程，原告已依約施作工程，並陸續於八十八年三月
    底完工，及其中「裕隆汽車員工宿舍」工程，被告尚有三萬元之工程保固金未付
    而保固已期滿之事實，業據原告提出工程合約書影本三件、工程追加同意書影本
    一件及存證信函暨明細影本一件為證，並為被告所不爭執，自堪信原告前開主張
    為真實。
六、原告又主張就「彰化市陽明國中運動場地下停車場新建工程」，被告尚有一萬四
    千九百八十六元之工程款未付事實，為被告所不爭，復據原告提出前開工程合約
    書影本及工程追加同意書影本各一件為證，堪信其主張為真實。被告雖抗辯其於
    八十七年十二月十五日代原告支付外勞費用二千五百二十元，另因原告就門窗防
    水工程（即矽力康）未能於被告所定相當期限內完成修補工作，被告乃自行委請
    訴外人宏穎公司完成防水工程之修補，並於八十八年五月十五日支付訴外人宏穎
    公司防水工程費用四千七百六十二元，準此，被告自得就前揭款項主張與原告承
    攬工程請求款互為抵銷，並舉廠商代收支明細表一件為證，惟為原告所否認，且
    查該廠商代收支明細表僅係被告內部會計作帳所用之報表，復無其他證據證明，
    該二筆費用為被告代原告為墊付，被告就此部分主張抵銷，顯不可採。再者，民
    法第四百九十三條規定：「工作有瑕疵者，定作人得定相當之期限，請求承攬人
    修補之。承攬人不於前項期限內修補者，定作人得自行修補，並得向承攬人請求
    償還修補必要之費用。如修補所需費用過鉅者承攬人得拒絕修補。前項規定，不
    適用之。」所謂定作人得自行修補，係以承攬人不於定作人所定之期間內修補，
    或拒絕修補為其要件。良以定作人既願訂定承攬契約而將其工作委由承攬人承製
    ，顯見對於工作瑕疵之補完，亦以承攬人有較強之修繕能力，能夠以較低廉之成
    本完成修補，定作人倘未先行定期催告承攬人是否修補瑕疵，自不容其逕自決定
    僱工修補；此不獨就契約係締約雙方以最低成本獲取最大收益之經濟目的所必然
    獲致之結論，且就避免使承攬人負擔不必要之高額費用之公平原則而言，自乃不
    可違背之法則。本件縱令原告施工有瑕疵，被告仍須定相當期限請求原告修補，
    若原告未於期限內修繕或拒絕修繕，被告始得另行僱工修繕，並向原告請求修補
    費用，今被告既無法證明其定期請求原告修繕，其要求原告負擔相關費用，自屬
    無據。
七、原告再主張就「台糖光彩豪門」工程部分，其原合約金額為六百萬，施工期間並
    追加工程，其金額為十一萬五千三百六十三元，合計總金額為六百十一萬五千三
    百六十三元，而原告已請領五百二十五萬六千八百九十三元，被告尚有八十五萬
    八千四百七十元未付等情，業據其提出前開工程合約書影本一件、台糖春安段鋁
    窗明細表影本一件、門窗工程申請追加同意書影本七件、發貨單影本十五件為證
    ，並舉證人吳尚民為證，被告則否認有追加工程及已施工完成，並以原告共請領
    之工程款為五百三十二萬八千四百七十八元，且工程施工期間，被告代原告給付
    之款項共六萬六千六百五十七元等語置辯，經查，本件「台糖光彩豪門」工程合
    約總價（含營業稅）為六百萬元之事實，為兩造所不爭，並有原告提出前開合約
    書一件為證；而關於追加工程部分，有原告提出為被告所不爭執其真正之門窗工
    程申請追加同意書影本七件及發貨單影本十五件為憑，證人即原告公司之業務員
    吳尚民亦證稱：「工程追加減同意書有經過張超舜、王一經、陳文察簽收的，台
    糖春安段追加鋁窗工程部分，因當初契約漏列緣故才追加的，且被告提供鋁窗數
    量不夠，是由被告公司工地主任張超舜聯繫的，完成後由張超舜、王一經、陳文
    察先後驗收」等語，被告復承認在該等同意書及發貨單上簽收之張超舜、王一經
    、陳文察等人，均為被告公司之職員，則由被告公司職員無異議之簽收追加同意
    書，足見當時追加之鋁門窗材料確實為施工現場所必需，且亦有送至工地現場，
    是於被告並不爭執該工程原告承攬之部分均已完成情況下，應認追加工程已施作
    完成，始符經驗法則，是被告否認有追加工程及已施工完成，尚難採信，原告主
    張追加十一萬五千三百六十三元之工程，應堪採信。次查關於原告請領之金額部
    分，按請求履行債務之訴，原告就其所主張債權發生原因之事實，固有舉證之責
    任，若被告自認此項事實而主張該債權已因清償而消滅，則清償之事實，應由被
    告負舉證之責任，此觀民事訴訟法第二百七十七條之規定自明。本件「台糖光彩
    豪門」工程原告承攬之部分均已完成，原告對於被告有報酬請求權，既為被告所
    不爭執，則被告抗辯其已清償五百三十二萬八千四百七十八元之工程款，自應由
    被告就支付之事實負舉證之責任，再者，當事人於訴訟上所為之自認，於辯論主
    義所行之範圍內有拘束當事人及法院之效力，法院應認其自認之事實為真，以之
    為裁判之基礎，在未經自認人合法撤銷其自認前，法院不得為與自認之事實相反
    之認定。而自認之撤銷，自認人除應向法院為撤銷其自認之表示外，尚須舉證證
    明其自認與事實不符，且其自認係出於錯誤，始得為之。查原告於本院九十年五
    月十日言詞辯論期日，已自認請領五百二十六萬六千四百七十一元，其後於本院
    九十年十月十一日言詞辯論期日，雖又變更為僅請領五百二十五萬六千八百九十
    三元，惟因其未主張自認有得撤銷之原因，是仍應認被告在清償五百二十六萬六
    千四百七十一元之範圍內，毋庸舉證，而堪認為真實，至於超出該範圍之部分，
    已為原告所否認，且被告亦未能舉證以實其說，是就此部分，被告所辯，尚不足
    採。又查，被告雖抗辯施工期間，被告曾代原告給付之款項共六萬六千六百五十
    七元，應予抵銷云云，並舉廠商請款明細表一件及工程估驗請款單影本五件為證
    ，惟為原告所否認，且該廠商請款明細表及工程估驗請款單僅係被告內部會計作
    帳所用之報表，復無其他證據證明被告曾代原告墊付上開費用，被告抗辯就此部
    分應予抵銷，亦不可採。
八、綜上所述，原告主張其承攬「彰化市陽明國中運動場地下停車場新建工程」、「
    裕隆汽車員工宿舍」、「台糖光彩豪門」等工程之鋁門窗工程皆已完成，及就「
    彰化市陽明國中運動場地下停車場新建工程」部分，被告尚應給付一萬四千九百
    八十六元之報酬；就「裕隆汽車員工宿舍」工程部分，被告尚應給付三萬元之報
    酬；就「台糖光彩豪門」工程部分，被告尚應給付八十四萬八千八百九十二元之
    報酬，即為可採，被告就此所辯即無可取。依兩造之合約，原告自得請求被告給
    付前開工程未付之報酬，三項工程合計為八十九萬三千八百七十八元，又兩造就
    工程尾款並未約定清償期，被告僅於受催告而未清償時，始負遲延責任，從而，
    原告本於承攬契約之法律關係，請求被告給付八十九萬三千八百七十八元及自起
    訴狀繕本送達翌日即九十年二月二十三日起至清償日止，按週年利率百分之五計
    算之利息，為有理由，應予准許。逾此範圍之請求，即乏依據，應予駁回。
九、又是否准被告供擔保免為假執行，法院應依職權為之，無待被告於訴訟中為此聲
    明。縱被告於訴訟中為此聲明，亦僅係促請法院為職權之發動而已，是被告雖聲
    明如受不利之判決，願供擔保，請准宣告免為假執行，惟本件原告並未聲請宣告
    假執行，則被告請求供擔保免為假執行之宣告，核無必要，亦無庸為駁回其聲明
    之判決。
十、本件事證已臻明確，兩造其餘攻擊防禦方法及舉證，與本件判決結果並無影響，
    爰不一一論述，附此敘明。
據上論結，本件原告之訴一部為有理由，一部為無理由，依民事訴訟法第三百八十五
條第一項前段、第七十九條但書，判決如主文。
中      華      民      國    九十      年      十      月    二十五    日
                              臺灣臺中地方法院民事第三庭
~B法      官  楊國精
右為正本係照原本作成
如對本判決上訴，須於判決送達後二十日內，向本院提出上訴狀，同時表明上訴理由
。
中      華      民      國    九十      年      十      月    二十五    日
~B法院書記官


司法院資訊處製作；財團法人民間司法改革基金會備份。
